【裁判字號】    94,上訴,3494
【裁判日期】    950328
【裁判案由】    偽造文書等
【裁判全文】
臺灣高等法院刑事判決                94年度上訴字第3494號
    上  訴  人
    即  被  告  乙○○○
    選任辯護人  楊貴森律師
上列上訴人即被告因偽造文書等案件，不服臺灣桃園地方法院94
年度訴字第1101號，中華民國94年8 月31日第一審判決（起訴案
號：臺灣桃園地方法院檢察署94年度偵緝字第299 號）提起上訴
，本院判決如下：
    主  文
原判決撤銷。
乙○○○連續行使偽造私文書，足以生損害於公眾及他人，累犯
，處有期徒刑陸月，如易科罰金以參佰元折算壹日；如附表編號
、、、、、所示文書上偽造之署名伍枚及指印柒枚
均沒收。又連續偽造署押，足以生損害於公眾及他人，累犯，處
有期徒刑肆月，如易科罰金以參佰元折算壹日；如附表編號、
、所示文書上偽造之署名肆枚及指印捌枚均沒收。應執行有
期徒刑捌月，如易科罰金以參佰元折算壹日；如附表所示文書上
之署名計玖枚及指印計拾伍枚均沒收。
    事  實
一、乙○○○前因違反懲治盜匪條例案件，經臺灣高雄地方法院
    於民國79年6 月14日以79年度少訴字第41號刑事判決判處應
    執行有期徒刑7 年3 月，同年7 月24日入監執行，81年12月
    18日縮短刑期假釋出獄，85年6 月28日假釋期滿，未執行之
    刑以已執行論（構成累犯）。詎料猶不知悔改，竟分別基於
    連續偽造私文書復持以行使及連續偽造署押之概括犯意，先
    於88年4 月17日，因無駕駛執照惟欲租車使用，而委由其友
    人劉福坪向高雄市泰安小客車租賃有限公司（下稱泰安公司
    ）租用T9-6642 號自用小客車，並由乙○○○冒用「張簡慈
    強」之名義為連帶保證人，在汽車租賃約定書上乙方連帶保
    證人姓名欄內，偽造代表「張簡慈強」本人親自按捺之指印
    1 枚，而將該約定書交予泰安公司負責人謝素苗，足以生損
    害於泰安公司民事請求權之行使及「張簡慈強」。又於同年
    月19日上午6 時15分許，駕駛上開自用小客車在高雄市○○
    ○ 路與金門街口與史榮安發生車禍，為規避責任，竟冒用其
    表哥甲○○之名應訊，而在酒精濃度測試表及高雄市政府警
    察局交通警察大隊交通事故現場談話紀錄表上，偽造「甲○
    ○」名義之署名2 枚、指印4 枚，並交予警察機關存查，使
    甲○○有受刑事訴追及行政罰之虞，而足以生損害於司法警
    察偵查犯罪、處罰違反道路交通管理事件之正確性及甲○○
    。嗣乙○○○又於同年某日，在臺中某處見鄭奇松之身分證
    遺失於該處，即拾起並背誦鄭奇松之年籍資料後，復將該身
    分證置於原處，且即意圖為自己不法之所有，於同年10月，
    假冒鄭奇松之名義，向金達順塑膠實業有限公司（下稱金達
    順公司）之負責人陳鳳玉表示：先購買1.5 公噸之尼龍塑膠
    料，若品質合格將採購10公噸以上，並以現金支付云云，使
    金達順公司陷於錯誤，而依約交付1.5 公噸之尼龍塑膠料予
    乙○○○，乙○○○並於出貨單上偽造「鄭」之署名後再交
    予送貨員，作為已收受貨物之表示，足以生損害於金達順公
    司民事請求權之行使及鄭奇松；乙○○○復於翌日接續向金
    達順公司表示可繼續採購9.3 公噸之塑膠原料，復使金達順
    公司陷於錯誤，如數交付9.3 公噸之塑膠原料予乙○○○。
    乙○○○於收受上開貨物後即迅速出售予他人得款花用殆盡
    ，且向金達順公司表示塑膠原料品質不佳而拒絕付款，金達
    順公司始知受騙。嗣因金達順公司對「鄭奇松」提出告訴，
    後又因誤認係「甲○○」假冒鄭奇松名義，而經臺中地方法
    院檢察署以「甲○○」名義通緝，迄至90年4 月26日，國道
    公路警察局第3 警察隊誤認乙○○○係甲○○而將之逮捕到
    案時，乙○○○竟仍冒用其表哥「甲○○」之名應訊，且分
    別基於接續行使偽造私文書及接續偽造署押之犯意，於附表
    編號、、（行使偽造私文書部分）及編號、（偽
    造署押部分）之文書上，分別偽造「甲○○」名義之署名及
    指印（偽造之數量詳如附表所示），並交予司法機關存查，
    使甲○○有受刑事訴追之虞，均足以生損害於警察機關、檢
    察機關對於偵查犯罪之正確性及甲○○。嗣於94年3 月9 日
    ，乙○○○因生病前往臺北縣新莊市新泰綜合醫院（下稱新
    泰醫院）就診時，竟於病歷表上隨意簽寫出生年月日及身分
    證字號，並偽簽「張慈賓」之署名1 枚交予新泰醫院存查，
    足以生損害於新泰醫院管理病歷資料之正確性及「張慈賓」
    。
二、案經告訴人金達順公司訴由臺灣臺中地方法院檢察署呈請本
    院檢察署令轉臺灣桃園地方法院檢察署檢察官暨臺灣桃園地
    方法院檢察署檢察官自動檢舉偵查起訴，而乙○○○於原審
    準備程序中就被訴事實為有罪之陳述，經原審告知簡式審判
    程序之旨，並聽取當事人之意見後，由原審合議庭裁定由受
    命法官獨任進行簡式審判程序。
    理  由
一、上訴人即被告乙○○○之選任辯護人辯稱：被告前曾犯詐欺
    罪，經台灣桃園地方院以93年度簡字第77號判處罪刑確定在
    案，與本案詐欺犯行有裁判上一罪之連續關係，本案自應為
    前確定判決效力所及云云。經查，「被告明知其自己已無清
    償貨款之資力，竟為償還賭債二百多萬元，仍基於意圖為自
    己不法所有之概括犯意，於八十六年十二月期間，先後向正
    利實業股份有限公司（下稱正利公司）、祥邁企業有限公司
    （下稱祥邁公司）、及廖本淵購買塑膠原料，使正利公司之
    業務員、祥邁公司之承辦人楊詔雄及廖本淵等人陷於錯誤，
    分別依約陸續交付價值一百二十萬元、四十萬元、十餘萬元
    之塑膠原料予乙○○○。嗣因乙○○○給付之支票均未獲兌
    現，又行蹤不明，正利公司等始知受騙」，經台灣桃園地方
    法院檢察署檢察官認其犯有詐欺取財罪，因而向台灣桃園地
    方法院提起公訴（87年度偵字第3531號），經台灣桃園地方
    法院認宜以簡易程序處刑，因而判處罪刑確定在案等情，此
    有本院被告前案紀錄表、判決書影本在卷可稽（本院卷第44
    頁至第49之3頁）；然查被告本件詐欺犯行之犯罪時間為88
    年10月間，與前確定判決所認定之詐欺犯行之犯罪時間相隔
    已近二年，衡情即非「犯罪時間緊接」，核與連續犯之要件
    不符。即此，本案詐欺犯行與前確定詐欺案件，應為分論併
    罰之數罪關係；綜上，選任辯護人上開所稱：本案應為前詐
    欺犯行確定判決效力所及云云，即非足採，合先敘明。
二、訊據上訴人即被告乙○○○對於前揭犯罪事實均坦承不諱，
    核與告訴人金達順公司負責人陳鳳玉（89年度他字第700號
    卷第10頁反面、第11頁；90年度偵緝字第245號卷第23頁）
    、被害人甲○○（90年度偵緝字第245號卷第22頁反面、第
    23 頁；89年度交自字第21號影卷第25頁反面）指述情節相
    符，並據證人謝素苗（89年度交自字第21號卷第27頁）、張
    金榮（89年度他字第700號卷第16頁反面）、劉福坪（89年
    度交自字第21號影卷第26頁正、反面；88年度偵字第16277
    號卷第21頁正、反面）等人證述無訛，復有附表編號至
    所示之文書在卷可稽，是被告前開自白確與事實相符，堪以
    採信。本件事證明確，被告犯行洵堪認定。
三、按刑法第217 條第1 項之偽造印章、印文、署押罪，係指無
    製造權而不法摹造而言，若該偽造之印文、署押，本身亦足
    以表示某種特定用意或證明，乃刑法第210 條偽造私文書罪
    ，其偽造印文、署押之行為，則屬偽造私文書行為之一部，
    不另論罪。查附表編號所示之世湘股份有限公司出貨單上
    偽造之「鄭」署名1 枚，足以為表示簽名人已收受其上所列
    貨品之證明，應依刑法第220 條第1 項之規定，以文書論；
    被告偽造後，復持以交予送貨員而行使，自足以生損害於金
    達順公司民事請求權之行使及鄭奇松。又附表編號所示之
    權利告知事項告知通知單上偽造之「甲○○」署名、指印，
    係表示簽名人被告知罪名及必須接受偵訊，並得行使緘默、
    選任辯護人及請求調查有利證據等權利之意（最高法院90年
    度台上字第6057號判決要旨參照），而附表編號所示之逕
    行逮捕通知單上偽造之「甲○○」署名、指印，亦足以表示
    簽名人已知悉其受逮捕之原因，並足為簽名人出具收受該逮
    捕通知之證明（最高法院93年度台上字第1454號、90年度台
    上字第6057號判決要旨參照）。是附表編號、所示文書
    上偽造之「甲○○」署名、印文，亦應依刑法第220 條第1
    項之規定，以文書論；被告偽造後，復持以交付司法機關存
    查而行使，自足以生損害於警察機關、檢察機關偵查犯罪之
    正確性及甲○○。另被告偽造附表編號、、所示之私
    文書後，分別交予泰安公司負責人謝素苗、臺灣臺中地方法
    院檢察署及新泰醫院而行使，自亦足以生損害於泰安公司民
    事請求權之行使、檢察機關偵查犯罪、新泰醫院管理病歷資
    料之正確性及張簡慈強、甲○○、張慈賓等人。是核被告上
    開所為，係犯刑法第216 條、第210 條之行使偽造私文書罪
    。至附表編號、、所示之酒精濃度測試表、高雄市政
    府警察局交通警察大隊交通事故現場談話紀錄表、警詢筆錄
    及檢察官偵訊筆錄，均係司法人員依法製作，並命受處分人
    或受訊問人簽名確認，其上所偽造「甲○○」之署名、指印
    ，不過係被告用以掩飾身分，並非足以為表示一定用意之證
    明；惟被告在上開測試表、紀錄表及筆錄上偽造「甲○○」
    之署名、指印，亦足以生損害於司法警察偵查犯罪、處罰違
    反道路交通管理事件及檢察機關偵查犯罪之正確性與甲○○
    本人，是核被告此部分所為，係犯刑法第217 條第1 項之偽
    造署押罪。再者，被告冒用鄭奇松之名義向金達順公司詐取
    尼龍塑膠料，使金達順公司陷於錯誤，而如數交貨予被告，
    核其此部分所為，係犯刑法第339 條第1 項之詐欺取財罪。
    被告分別於附表編號、、、、、所示文書上偽
    造他人署押（含署名及指印）之行為，為偽造私文書之階段
    行為；又被告每次偽造私文書後，均持以行使，其偽造之低
    度行為應為行使之高度行為所吸收，其上開偽造署押及偽造
    私文書之行為均不另論罪。被告行使附表編號、、所
    示之文書、於附表編號、所示筆錄上偽造「甲○○」之
    署名及指印，以及2 度向金達順公司詐取尼龍塑膠料，係分
    別利用同一機會，在時間、場所均密接關連之情況下，本單
    一犯意接續進行，以實現同一犯罪構成要件之單一行為，均
    分別成立接續犯，各以一罪論。又被告先後多次行使偽造私
    文書及偽造署押，均各時間緊接，方法相同，觸犯構成要件
    相同之罪名，顯均係基於概括犯意反覆為之，應依刑法第56
    條連續犯之規定各論以一罪，並加重其刑。再被告所犯連續
    行使偽造私文書罪與詐欺取財罪間，有方法目的之牽連關係
    ，應依刑法第55條牽連犯之規定，從一重之連續行使偽造私
    文書罪處斷。被告所犯連續行使偽造私文書罪與連續偽造署
    押罪，行為互殊，罪名互異，應分論併罰。公訴意旨雖認被
    告乙○○○就自白其於新泰醫院偽造「張慈賓」署名之行為
    ，符合自首要件云云；惟按「刑法上之自首，乃以對未發覺
    之罪，自行投案，而受裁判為要件，上訴人係於被警查獲後
    ，無法牴賴，始將其連續竊盜中之各次犯行供出，顯與自行
    投案而受裁判之情形不符」，此有最高法院55年度台上字第
    527號判例要旨可參，本件被告顯係因前開所犯連續行使偽
    造私文書之犯行已被發覺，經檢察官偵訊時始陳述伊未被發
    覺之部分犯罪行為，參酌前開判例要旨，不應認有自首之效
    力，公訴意旨此部分記載，尚有誤會，併此敘明。末查，被
    告有事實欄所示之前科，於79年7月24日入監執行，81年12
    月18日縮短刑期假釋出獄，85年6月28日假釋期滿，未執行
    之刑以已執行論，此有本院被告前案紀錄表1紙附卷可參，
    被告於有期徒刑執行完畢後5年內，分別再犯本件最重本刑
    為有期徒刑以上之連續行使偽造私文書罪及連續偽造署押罪
    ，均為累犯，應各依刑法第47條之規定，加重其刑；並各依
    刑法第70條之規定，遞加重之。
四、原審據以對被告論罪科刑，固非無見。惟查：（一）原判決
    附表編號所示被告於警詢時所攝照片上偽造之「甲○○」
    署名1枚，經本院以肉眼與附表編號所示警詢筆錄上被告
    偽造之「甲○○」署名加以比對結果，並不相符，堪認上開
    照片上「甲○○」之署名，並非出於被告偽造。原判決認被
    告就此部分亦成立偽造署押罪，自有未洽。（二）按所謂署
    押，須足以表徵特定人之人格同一性屬性者，始足當之，而
    附表編號所示汽車租賃約定書上乙方連帶保證人姓名欄內
    之「張簡慈強」、編號所示高雄市政府警察局交通警察大
    隊交通事故現場談話紀錄表上被談話人姓名欄內之「甲○○
    」、編號所示逕行逮捕通知單上通知對象欄內之「甲○○
    」及編號所示新泰醫院病歷表上患者姓名欄內之「張慈賓
    」，既得由當事人以外之人填寫而屬上開文書內容之一部，
    且與所謂表徵特定人之人格同一性屬性不相關涉，自非署押
    。又附表編號所示汽車租賃約定書，既係證人劉福坪以承
    租人之名義親自簽立，則「劉福坪」簽名旁之指印2枚，自
    非偽造。原審不察，將上開所謂「張簡慈強」、「甲○○」
    、「張慈賓」之部分亦納入署押之範疇，並認定「劉福坪」
    簽名旁之指印2枚亦係偽造，顯有誤會。（三）被告行使附
    表編號、、、、、所示偽造之私文書並偽造附
    表編號、、所示之署押，除足以生損害於被偽造名義
    人張簡慈強、甲○○、鄭奇松、張慈賓外，亦足生損害於泰
    安公司、金達順公司民事請求權之行使、警察機關、檢察機
    關偵查犯罪、警察機關處罰違反道路交通管理事件及新泰醫
    院管理病歷資料之正確性，原判決並未於事實及理由欄予以
    載明，亦有疏漏。（四）附表編號、所示文書上偽造之
    「甲○○」署名、印文，係分別表示簽名人被告知罪名及必
    須接受偵訊，並得行使緘默、選任辯護人及請求調查有利證
    據等權利，以及簽名人已知悉其受逮捕之原因，且足為簽名
    人出具收受該逮捕通知之證明，依刑法第220條第1項之規定
    ，以文書論，業如前述。原判決就被告此部分偽造行為，僅
    論以偽造署押罪，亦有未合。（五）原判決僅就被告於附表
    編號、所示筆錄上偽造「甲○○」之署名及指印部分，
    論以接續犯，疏未就被告行使附表編號、、所示文書
    ，以及2度向金達順公司詐取尼龍塑膠料部分論以接續犯，
    亦有未洽。（六）被告所犯連續行使偽造私文書罪與詐欺取
    財罪，依牽連犯之例從一重處斷之結果，自應從連續行使偽
    造私文書罪處斷，乃原判決竟從詐欺取財罪處斷，亦有未合
    。（七）被告所犯連續偽造署押罪，並未與其所犯之連續行
    使偽造私文書罪或詐欺取財罪間有何方法目的之牽連關係，
    原判決竟謂：被告所犯前開3罪，有方法結果之牽連關係，
    應從重之詐欺罪論處云云，亦有違誤。被告徒以原審量刑過
    重提起上訴，雖無足取；然原判決既有前揭可議，自無可維
    持，應由本院將原判決撤銷，另為適當之判決。爰審酌被告
    犯罪之目的、動機、手段、犯罪時間長達2年以上，行使偽
    造私文書暨偽造署押之次數、數量，已與被害人金達順公司
    於本院審理期日成立訴訟上和解，同意給付賠償金30萬元，
    除當庭給付18萬元現金外，其餘12萬元亦於95年3月16日給
    付完畢，此有和解書及匯款單影本可憑（本院卷第65至66
    頁），犯後坦承犯行態度良好，又被告目前罹有急性胰臟炎
    ，需長期住院診治，此有診斷證明書可憑（本院卷第64頁）
    等一切情狀，分別就其所犯連續行使偽造私文書部分及連續
    偽造署押部分，量處如主文第2項所示之刑，並諭知易科罰
    金之折算標準，並定其應執行之刑，及諭知易科罰金之折算
    標準，以示懲儆，並勵自新。被告於附表編號至之文書
    上所分別偽造之「張簡慈強」、「甲○○」、「鄭」、「張
    慈賓」等署名計9枚及指印計15枚，均應依刑法第219條之規
    定宣告沒收。
五、據上論斷，應依刑事訴訟法第369 條第1 項前段、第364 條
    、第299條第1項前段，刑法第56條、第216條、第220條第1
    項、第210條、第217條第1項、第339條第1項、第47條、第
    55 條、第219條、第41條第1項前段、第51條第5款、第9款
    ，罰金罰鍰提高標準條例第1條前段、第2條，判決如主文。
本案經檢察官姜貴昌到庭執行職務。
中    華    民    國    95    年    3    月    28    日
                  刑事第九庭審判長法  官  李文成
                                  法  官  王復生
                                  法  官  周盈文
以上正本證明與原本無異。
如不服本判決，應於收受送達後十日內向本院提出上訴書狀，其
未敘述上訴之理由者並得於提起上訴後十日內向本院補提理由書
（均須按他造當事人之人數附繕本）。
                                  書記官  余姿慧
中    華    民    國    95    年    3    月    28    日
附錄本案論罪科刑法條全文
中華民國刑法第210 條
（偽造變造私文書罪）
偽造、變造私文書，足以生損害於公眾或他人者，處5 年以下有
期徒刑。
中華民國刑法第220 條
在紙上或物品上之文字、符號、圖畫、照像，依習慣或特約，足
以為表示其用意之證明者，關於本章及本章以外各罪，以文書論
。
錄音、錄影或電磁紀錄，藉機器或電腦之處理所顯示之聲音、影
像或符號，足以為表示其用意之證明者，亦同。
中華民國刑法第216 條
（行使偽造變造或登載不實之文書罪）
行使第210 條至第215 條之文書者，依偽造、變造文書或登載不
實事項或使登載不實事項之規定處斷。
中華民國刑法第217 條
（偽造盜用印章印文或署押罪）
偽造印章、印文或署押，足以生損害於公眾或他人者，處3 年以
下有期徒刑。
盜用印章、印文或署押，足以生損害於公眾或他人者，亦同。
中華民國刑法第339 條
（普通詐欺罪）
意圖為自己或第三人不法之所有，以詐術使人將本人或第三人之
物交付者，處5 年以下有期徒刑、拘役或科或併科1,000 元以下
罰金。
以前項方法得財產上不法之利益或使第三人得之者，亦同。
前2 項之未遂犯罰之。
附表：
┌──┬────┬──────────┬─────────┬──────┐
│編號│偽造時間│   偽造署押之文書   │  偽造署押之內容  │  所在位置  │
├──┼────┼──────────┼─────────┼──────┤
│  │88年4 月│汽車租賃約定書      │「張簡慈強」指印1 │台灣高雄地方│
│    │17日    │                    │枚                │法院88年度交│
│    │        │                    │                  │自字第21號卷│
│    │        │                    │                  │第15頁反面及│
│    │        │                    │                  │第16頁正面  │
├──┼────┼──────────┼─────────┼──────┤
│  │88年4 月│高雄市政府警察局交通│「甲○○」署名2 枚│台灣高雄地方│
│    │19日    │警察大隊交通事故現場│、指印4 枚        │法院88年度交│
│    │        │談話紀錄表及酒精濃度│                  │自字第21號卷│
│    │        │測試表各1份         │                  │第7頁反面   │
├──┼────┼──────────┼─────────┼──────┤
│  │88年10月│世湘股份有限公司出貨│「鄭」署名1 枚    │台灣台中地方│
│    │25日    │單                  │                  │法院檢察署89│
│    │        │                    │                  │年度他字第  │
│    │        │                    │                  │700 號卷第6 │
│    │        │                    │                  │頁          │
├──┼────┼──────────┼─────────┼──────┤
│  │90年4 月│內政部警政署國道公路│「甲○○」署名1 枚│台灣台中地方│
│    │26日    │警察局第3 警察隊偵詢│、指印4 枚        │法院檢察署90│
│    │        │筆錄                │                  │年度偵緝字第│
│    │        │                    │                  │245 號卷第7 │
│    │        │                    │                  │頁反面、第8 │
│    │        │                    │                  │頁          │
├──┼────┼──────────┼─────────┼──────┤
│  │90年4 月│權利告知事項告知通知│「甲○○」署名1 枚│台灣台中地方│
│    │26日    │單                  │、指印1 枚        │法院檢察署90│
│    │        │                    │                  │年度偵緝字第│
│    │        │                    │                  │245 號卷第9 │
│    │        │                    │                  │頁          │
├──┼────┼──────────┼─────────┼──────┤
│  │90年4 月│逕行逮捕通知單      │「甲○○」署名1 枚│同上偵卷第10│
│    │26日    │                    │、指印2 枚        │頁          │
├──┼────┼──────────┼─────────┼──────┤
│  │90年4 月│台灣台中地方法院檢察│「甲○○」署名1 枚│同上偵卷第19│
│    │26日    │署偵訊筆錄          │                  │頁反面      │
├──┼────┼──────────┼─────────┼──────┤
│  │90年4 月│台灣台中地方法院檢察│「甲○○」署名1 枚│同上偵卷第20│
│    │26日    │署限制住居具結書    │、指印3 枚        │頁          │
├──┼────┼──────────┼─────────┼──────┤
│  │94年3 月│新泰醫院病歷表      │「張慈賓」署名1 枚│台灣桃園地方│
│    │9 日    │                    │                  │法院檢察署94│
│    │        │                    │                  │年度偵緝字第│
│    │        │                    │                  │299 號卷第37│
│    │        │                    │                  │頁          │
└──┴────┴──────────┴─────────┴──────┘


司法院資訊處製作；財團法人民間司法改革基金會備份。
